臺灣板橋地方法院刑事判決　　　　　　　　　　　　九十一年度易字第二三八八號
　　公　訴　人　臺灣板橋地方法院檢察署檢察官
　　被　　　告　甲○○　女　三.
右列被告因違反動產擔保交易法案件，經檢察官提起公訴（九十一年度偵字第七八○
六號），本院判決如左：
    主      文
甲○○無罪。
    理      由
一、公訴意旨略以：被告甲○○於民國（下同）八十八年六月二十二日，在臺北縣樹
    林市○○路二二九號三樓之住處，以動產擔保交易附條件買賣之方式，向威肯樂
    器股份有限公司之推銷員張嘉祿購買電子琴一臺，為動產擔保交易之債務人。雙
    方約定總價金為新臺幣（下同）四萬七千五百元，除頭款二千五百元外，餘款分
    十八期，每月六日給付，每期付款二千五百元，標的物存放地點為臺北縣樹林市
    ○○路二二九號三樓。在價金未付清之前，標的物所有權仍屬於出賣人所有，買
    受人僅得依約占有使用，不得任意遷移或為其他處分。詎被告甲○○在取得標的
    物之後，僅付款三期，尚欠三萬七千五百元，即拒不付款，且意圖為自己不法之
    利益，於八十九年八月間，將該標的物遷移逃匿不知去向，致出賣人追索無著受
    有損害，因認被告甲○○涉犯動產擔保交易法第三十八條之罪嫌。
二、按犯罪事實應依證據認定之，無證據不得推定其犯罪事實；又不能證明被告犯罪
    者，應諭知無罪之判決，刑事訴訟法第一百五十四條、第三百零一條第一項分別
    定有明文；再者，告訴人之告訴係以使被告受刑事追訴為目的，其陳述是否與事
    實相符，仍應調查其他證據以資審認（參照最高法院五十二年臺上字第一三○○
    號判例）。又動產擔保交易法第三十八條之罪，以行為人係動產擔保交易之債務
    人為前提，此觀該法條之規定自明。
三、公訴人認被告甲○○涉犯動產擔保交易法第三十八條之罪，無非係以告訴代理人
    陳宗星（起訴書誤繕為陳宗里）於警訊及檢察官偵查中指訴綦詳及卷附「附條件
    買賣契約書」一份、本票一紙、戶籍謄本二紙、臺北縣政府警察局樹林分局送達
    證書四份、照片四張、存證信函二紙為其論斷依據。訊據被告甲○○固坦承曾簽
    訂「分期付款買賣契約」而向告訴人購買電子琴一節，惟堅決否認涉犯動產擔保
    交易法第三十八條之罪；辯稱：伊與告訴人雙方並未約定所購電子琴之所有權於
    價金全部繳清後始歸伊所有等語。則本案首應探究者，厥係本件買賣是否屬於「
    動產擔保交易」之「附條件買賣」，而被告是否為動產擔保交易之債務人？
四、經查：
（一）按「本法（動產擔保交易法）所稱之動產擔保交易，謂依本法就動產設定抵押
      ，或為附條件買賣，或依信託收據占有其標的物之交易。」、「稱附條件買賣
      者，謂買受人先占有動產之標的物，約定至支付一部或全部價金，或完成特定
      條件時，始取得標的物所有權之交易。」、「附條件買賣契約應載明左列事項
      ：一、契約當事人之姓名或名稱、住居所或營業所。二、買賣標的物之名稱、
      數量及價格，如有特別編號標識或說明者，其記載。三、出賣人保有標的物所
      有權，買受人得占有使用之記載。四、買賣標的物價款之支付方法。五、買受
      人取得所有權之條件。六、買受人不履行契約時，出賣人行使物權及債權之方
      法。七、如有保險者，其受益人應為出賣人之記載。八、管轄法院之名稱。九
      、其他條件之記載。十、訂之契約年月日。」、「標的物所有權移轉於買受人
      前，買受人有左列情形之一，致妨害出賣人之權益者，出賣人得取回占有標的
      物。一、不依約定償還價款者。、二、不依約定完成特定條件者。三、將標的
      物出賣、出質或為其他處分者。出賣人取回占有前項標的物，其價值顯有減少
      者，得向買受人請求損害賠償。」，動產擔保交易法第二條、第二十六條、第
      二十七條、第二十八條分別定有明文。
（二）惟觀乎本件「分期付款買賣契約」〈非如公訴人所認之「附條件買賣契約書」
      〉（見臺灣板橋地方法院檢察署九十一年度偵字第七八○六號卷第二十頁）之
      約定條款：「一、買方於賣方交付標的物時，應立即詳細檢查，並於發現標的
      物有瑕疵時，立即通知賣方。『自交付買方時起，標的物之所有權移轉予買方
      。』標的物之危險自買方受領交付時起，由買方負擔。」，此已明顯與「動產
      擔保交易」之「附條件買賣」有別，又約定於買受人未按期付清分期價款之任
      一期時，賣方得要求買方及連帶保證人立即付清全部分期價款（見該契約第五
      款），而非得行使「物權」以取回標的物，亦核與動產擔保交易之「附條件買
      賣」有別；而告訴代理人陳宗星亦到庭表示於訂約當日即將電子琴交予被告，
      因被告所簽者係舊式契約，故未保留所有權（見本院九十一年十月九日審判筆
      錄），凡此均足見本件「分期付款買賣契約」僅係民法第三百八十九條所定之
      分期付價之買賣，而與動產擔保交易之「附條件買賣」無涉。
（三）從而，公訴人以本件買賣係「動產擔保交易」之「附條件買賣」，故認被告係
      動產擔保交易之債務人，進而認被告觸犯動產擔保交易法第三十八條之罪，即
      有未洽。
五、綜合上述，是被告所辯即屬有據，公訴人認被告涉犯前開罪嫌，所依據之事證，
    尚不足以為被告有罪之認定；此外，本院復查無其他積極確切之證據足資認定被
    告有被訴之犯行，既不能證明被告犯罪，揆諸前開說明，自應依法為被告無罪之
    諭知。
六、本院認為本案係應諭知無罪之案件，而被告經合法傳喚，無正當理由不到庭，爰
    不待其陳述逕行判決，附此敘明。
據上論斷，應依刑事訴訟法第三百零一條第一項前段、第三百零六條，判決如主文。
本案經檢察官馬凱蕙到庭執行職務。
中      華      民      國      九十一      年     十     月   二十三   日
                                      臺灣板橋地方法院刑事第五庭
                                          法  官  陳  鴻  清
右正本證明與原本無異。
如不服本判決應於送達後十日內向本院提出上訴狀。
                                          書記官  林  蔚  然
中      華      民      國      九十一      年     十     月   二十五   日
